【裁判字號】    89,訴,1557
【裁判日期】    921027
【裁判案由】    貪污
【裁判全文】
臺灣高雄地方法院刑事判決                        八十九年度訴字第一五五七號
    公  訴  人  臺灣高雄地方法院檢察署檢察官
    被      告  甲○○
                丙○○
    共      同
    選任辯護人  吳剛魁  律師
                柯怡如  律師
    被      告  辰○○
    選任辯護人  柯尊仁  律師
    被      告  壬○○
    選任辯護人  吳建勛  律師
                吳賢明  律師
                游雪莉  律師
    被      告  辛○○
    選任辯護人  錢師風  律師
    被      告  丑○○
    選任辯護人  石繼志  律師
                邱超偉  律師
    被      告  卯○○
    選任辯護人  陳里己  律師
                蔡淑媛  律師
右列被告因貪污案件，經檢察官提起公訴（八十八年度偵字第一六五一八號），乙○
判決如左：
    主  文
甲○○、丙○○、辰○○、壬○○、辛○○、丑○○、卯○○，均無罪。
    理  由
一、公訴意旨略以：被告黃志明、丙○○於民國八十六年十二月間起至八十七年九月
    間止，擔任高雄關稅局中興分局稽查課關員，被告辰○○、壬○○、辛○○、丑
    ○○、卯○○則於同一時期擔任高雄關稅局前鎮分局稽查課關員，均為職司或支
    援進口貨物及船用物品之押運等業務，係依據法令從事公務之人員。其等明知高
    雄地區報關業者接受客戶委託，向高雄關稅局申請辦理進口貨物及船用物品押運
    工作時，為求押運工作順利完成，避免遭到刁難，於押運或返程途中，由報關業
    者之現場報關人員交付或委由載送之計程車司機代為交付賄賂予負責押運業務之
    關員，其中屬於船用物品者，依每張報單交付賄賂新台幣（下同）一百元，進口
    貨櫃部分則依每只貨櫃交付賄賂一百元，事後報關人員再向所屬公司、行號請款
    ，計程車司機則將賄款加入車資向報關業者請款，報關業者再以「押運車資」或
    「押運費」名義向客戶請款之陋習，竟仍分別於附表所載時間，在押運途中，對
    於職務上之押運工作收受附表所示國鑫報關行等所委託之計程車司機子○○所交
    付之賄款，因認被告七人涉犯貪污治罪條例第五條第一項第三款對於職務上之行
    為收受賄賂罪嫌。
二、按犯罪事實應依證據認定之，無證據不得推定其犯罪事實，刑事訴訟法第一百五
    十四條定有明文。又認定不利於被告之事實，須依積極證據，苟積極證據不足為
    不利於被告事實之認定時，即應為有利於被告之認定，更不必有何有利之證據。
    另刑事訴訟法上所謂認定犯罪事實之證據，係指足以認定被告確有犯罪行為之積
    極證據而言，該項證據自須適合於被告犯罪事實之認定，始得採為斷罪資料（最
    高法院三十年上字第八一六號判例、最高法院二十九年上字第三一０五號判例參
    照）。次查刑事訴訟法第一百六十一條已於九十一年二月八日修正公布，修正後
    同條第一項規定：檢察官就被告犯罪事實，應負舉證責任，並指出證明之方法。
    因此，檢察官對於起訴之犯罪事實，應負提出證據及說服之實質舉證責任。倘其
    所提出之證據，不足為被告有罪之積極證明，或其闡明之證明方法，無從說服法
    官以形成被告有罪之心證，基於無罪推定之原則，自應為被告無罪判決之諭知，
    亦有最高法院九十二年度台上字第一二八號判例可參。
三、公訴人認被告甲○○、丙○○、辰○○、壬○○、辛○○、丑○○、卯○○涉犯
    貪污治罪條例第五條第一項第三款對於職務上之行為收賄罪嫌，無非係以證人子
    ○○、庚○○、己○○、梁國安、王昇輝、許富元、寅○○、巳○○之證述、扣
    案之錄影帶八捲、錄音帶七捲，及卷附之海關關員押運簽派單十一紙、錄音帶譯
    文七份、相關報單、轉運申請書、特別准單等十一份、臺灣中國旅行社高雄分公
    司請款憑證六冊、勤益報關行請款憑證三張、昱貿報關行收費清單一張、濟瓏報
    關行收費清單一張、法務部調查局（八八）陸（三）字第八八一三一五二一號鑑
    定通知書為其論罪之依據。
四、訊據被告甲○○、丙○○、辰○○、壬○○、辛○○、丑○○、卯○○七人均堅
    決否認有何貪污治罪條例第五條第一項第三款之犯行，被告甲○○、丙○○辯稱
    ：被告甲○○於八十七年四月十日上午押運時，司機子○○一直要交付一百元，
    被告甲○○推拒三次後，子○○仍執意交付，被告甲○○為顧及行車安全，遂暫
    時收受，於下車時將之留在車上，當日下午被告甲○○押運時，子○○又欲交付
    一百元，被告甲○○鑑於上午之經驗，乃暫時收下，於下車時將之留在車上，實
    際上並未收受子○○所交付之一百元；被告丙○○於八十七年四月十七日十時二
    十五分許，自一一六號碼頭押運至友聯貨櫃場，因子○○表示要去搭載另一關員
    廖永正，請被告丙○○在該地等待，並表示如此會耽誤時間要請被告丙○○吃便
    當、喝涼水，被告丙○○乃在友聯貨櫃場等子○○，至中午十二點多子○○始前
    來搭載，並在車上表示耽誤用餐時間而交付一百元等語。被告辰○○辯稱：本案
    扣案之錄影帶，乃調查局指示子○○佯裝交付賄款予被告辰○○而暗中錄影取得
    ，屬「陷害教唆」及警察職權行使法規定之釣魚條款，而不得做為證據等語。被
    告壬○○辯稱：調查局所移送之錄影帶Ｇ及翻拍相片，並未照到任何頭部影像，
    無從證明錄影帶內容中收受一百元款項之人即被告壬○○；附表編號四所載被告
    壬○○八於十七年七月十七日十五時二十分所押運之物品，乃勤益報關行於八十
    七年七月十六日受同亞有限公司委任辦理報關手續，而該次勤益報關航向同亞有
    限公司提出之帳號七之七四請款明細單「押運車資」項目內，除正常之計程車車
    資五百元外，並無所謂再加計一百或二百元賄款在內之情形，是子○○證稱該次
    有交付賄款二百元予被告壬○○，並向勤益報關行請領該筆代墊款，勤益報關行
    再轉向同亞有限公司請款云云，與事實不符等語。被告辛○○辯稱：調查局所移
    送之錄影帶Ｉ之１長度八分多鐘，並未照到任何頭部影像，錄影帶Ｉ之２未顯示
    時間，長度十一分鐘以上，懷疑錄影帶Ｉ之２後半部有剪接之嫌，故無證據足認
    被告辛○○有收受子○○所交付之二百元之行為等語。被告丑○○辯稱：子○○
    所提供之錄音帶所錄內容，並非被告丑○○所講，且經採集被告丑○○聲紋鑑定
    比對後，無法鑑析，故無證據證明該錄音內容係被告丑○○所講；子○○之指訴
    不實在，有報假帳中飽私囊之嫌，巳○○並未直接與被告丑○○接觸，係聽信子
    ○○之陳述而墊付茶水費予子○○，故不得以巳○○證稱有支付茶水費一事，認
    定被告丑○○有收取此筆款項等語。被告卯○○辯稱：八十七年四月二十日，被
    告卯○○乃第一次搭乘子○○所駕駛之計程車，於完成押運工作回程時，子○○
    欲交付一百元，被告卯○○因係第一次碰到此事，覺得莫名其妙，為避免子○○
    將該一百元黑掉且向報關行報帳，乃假裝將該一百元收下，於返回辦公室後立即
    歸還勤益報關行等語。另均辯稱：收受賄賂罪之成立，須以他人有行賄之事實為
    前提，若他人所交付之物，並非本於行賄之意思，則其物即非賄賂，自無收受賄
    賂可言，有最高法院六十九年台上字第一七六０號判例可資參照，扣案之錄影帶
    既係子○○為配合調查局之偵查，預先裝設在車上，再由子○○佯裝交付金錢予
    以錄影，子○○既係虛偽交付款項而無行賄之意思，則被告等自無收受賄賂可言
    ；又證人丁○○、癸○○、戊○○於乙○審理中均證稱曾搭載被告押運物品，惟
    從未有被告向渠等索取茶水費或渠等給付茶水費之情形，證人庚○○亦證稱未曾
    給付茶水費予被告，被告並未向其索取茶水費，而據子○○長期配合調查局錄影
    ，於自八十六年十二月十七日起至八十七年九月十四日止九個多月期間，竟僅錄
    得被告七人共十次收受子○○交付且言明係喝涼水之金錢，顯見被告七人並無長
    期自報關業者索取茶水費之行為；再按收受賄賂罪，以他人有行求賄賂之事實為
    前提，若他人所交付之物或不正利益並非基於行賄之意思，即非賄賂，自無收受
    賄賂之可言。故賄賂之不法報酬必須與公務員之職務行為或違背職務行為具有一
    定之對價關係即須有以賄賂或不正利益以買通公務員，使對於職務上行為或違背
    職務之行為踐履賄求對象之特定行為，苟非關於此賄求對象之特定行為之報酬即
    不得謂為賄賂，有最高法院八十六年度台上字第二六０四號判決足資參照，被告
    等於附表所示時間所押運之貨櫃為船用物品，依海關押運工作說明，船用物品為
    必押項目，從而被告辰○○對上開物品之運送並無斟酌餘地，於上級指派押運後
    ，僅係單純在車後跟隨將貨物由甲地運至乙地，中途不開櫃檢查，並無得由海關
    人員通融或方便貨主之情形，故報關行實無行賄被告之必要；縱報關行人員或計
    程車司機有給付海關關員茶水費之情形，亦與關員押運貨物之工作無涉，且充其
    量僅係報關行為討好關員，所為之人際往來、人情禮儀範圍內之行為，另參酌每
    次金額數目不大，應屬單純餽贈等語。
五、經查：
  (一)子○○計程車上之錄影、錄音機各一台，乃子○○向法務部調查局南部地區機動
    工作組（下稱南機組）檢舉海關關員涉嫌收受賄賂後，為配合蒐證而同意南機組
    人員在其所駕駛之計程車上裝設一節，業據證人子○○證述明確，南機組人員既
    係因子○○檢舉他人有違法嫌疑，而在此合理懷疑下，基於蒐證之必要，乃於取
    得子○○同意後，在子○○所駕駛之計程車內裝設錄影、錄音機，則該裝設錄影
    、錄音機之行為，尚難認有何違法可言。又扣案之錄影帶係子○○以南機組人員
    所裝設之錄影、錄音機攝錄而成一節，為證人子○○證述屬實，證人子○○並證
    稱：裝設錄影、錄音機後，海關關員乘坐其所駕駛之計程車如有收受款項，其即
    會予以錄影，其所交付予海關關員之款項乃報關行所支付，該筆款項有時係報關
    行於押運前即交付予其，有時則係報關行事先交代其代墊，其於事後再向報關行
    請款等語在卷，核與證人及臺灣中國旅行社人員巳○○於偵查中證稱：有些押運
    關員會收「茶水費」，其曾請子○○代為轉交「茶水費」予海關關員等語，證人
    即國鑫報關行會計陳巧璘於偵查中證稱：確實有押運費，其按計程車司機所請領
    之車資如數給付等語，證人即濟瓏報關行人員寅○○證稱：據濟瓏報關行於八十
    七年六月五日受海聯船務代理股份有限公司委託辦理報關及押運工作收費清單所
    載，押運車資六百五十元部分，其中五百元為計程車司機載運費，一百五十元可
    能係計程車司機交付予海關關員之費用，計程車司機前來請款時，其會依慣例如
    數給付，再轉向貨主請領等語，證人即勤益報關行人員己○○證稱：確曾指示子
    ○○將一百至二百元之「茶水費」轉交予押運之海關關員等語大致相符，足認子
    ○○係受報關行人員之請託，而於押運途中或回程時，在計程車內交付款項予負
  責押運之海關關員，子○○既係因報關行人員之請託而交付款項，則其於交付款
    項予海關關員時，主觀上即無何陷害教唆之意，且其情節亦非警察人員辦案所用
    之「釣魚」情形，從而扣案之錄影帶即無前開辯護人所稱違法取得之證據而無證
    據能力之情形，是扣案之錄影帶有證據能力，且子○○並非虛偽交付款項一節，
    堪以認定。至證人巳○○、己○○證稱：僅交付計程車費與子○○，子○○未曾
    請領押運費云云，顯係事後迴護之詞而不足採信。
  (二)扣案之錄影帶Ａ、Ａ１、Ｂ、Ｃ、Ｄ、Ｇ、Ｉ之１、Ｉ之２及錄音帶丙、丁，係
    分別於附表所示時間被告甲○○、丙○○、辰○○、壬○○、辛○○、卯○○押
    運途中或回程時攝錄一節，業據證人子○○證述明確，且被告甲○○、丙○○、
    辰○○、壬○○、辛○○、卯○○曾於附表編號一至七、一一所示時間押運之情
    ，各有如附表所示之進口報單、轉運申請書、特別准單暨所附之聲明書、委任書
    、同意書、承諾書及押運紀錄表附卷可稽，參以被告甲○○、丙○○、辰○○、
    卯○○、壬○○對於錄影帶Ａ、Ｂ、Ｃ、Ａ１、Ｄ及錄音帶丙、丁係分別於附表
    所示時間攝錄之情均不爭執，堪認錄影帶Ａ、Ｂ、Ｃ、Ａ１、Ｄ及錄音帶丙、丁
    確係於附表所示時間，被告甲○○、丙○○、壬○○、卯○○押運途中或回程中
    攝錄無訛。另錄影帶Ｇ部分雖未攝錄得駕駛座旁之人之頭部影像，將聲音部分送
    聲紋鑑定結果，亦因背景雜音甚大而無法鑑析等情，固經乙○當庭勘驗屬實，並
    有法務部調查局八十八年六月二十三日（八六）陸（三）字第八八一三一五二一
    號鑑定通知書附卷可佐，惟被告壬○○於證人子○○所指訴之附表編號八所示時
    間，確有經指派擔任押運工作一節，有附表編號八所示轉運申請書暨承諾書、聲
    明書、委任書及押運紀錄表附卷可稽，且被告壬○○於乙○九十年九月二十八日
    訊問時亦明確供稱：八十七年七月十七日下午三點二十許，有出差支援押運，司
    機子○○有交付茶水費等語，經核與錄影帶Ｇ所示錄影內容相符，是證人子○○
    證稱錄影帶Ｇ係於八十七年七月十七日十五十二十分被告壬○○押運途中攝錄應
    可採信，被告壬○○辯稱因錄影帶Ｇ中駕駛座旁之人非其云云，不足採信。再錄
    影帶Ｉ之１及Ｉ之２所攝錄之內容同一，僅錄影帶Ｉ之２所攝錄之長度較錄影帶
    Ｉ之１長等情，業經乙○勘驗屬實，且經乙○當庭再次勘驗錄影帶Ｉ之２結果，
    被告辛○○、辯護人及公訴人均表示看不出有剪接痕跡，足認錄影帶Ｉ之１之內
    容係翻拷自錄影帶Ｉ之２，且僅翻拷前半部無訛，而錄影帶Ｉ之２於十分五十秒
    左右出現被告辛○○之頭部一節，為乙○當庭勘驗屬實，並有南機組八十八年七
    月六日（八八）男機肅字第一０八八五號函所附之相片可憑，是被告辛○○其非
    錄影帶Ｉ之１、Ｉ之２中之關員云云，不足採信，又被告辛○○於證人子○○所
    指稱錄影帶Ｉ之１、Ｉ之２時間確有擔任押運工作已如前述，從而堪認錄影帶Ｉ
    之１、Ｉ之２確係於八十七年六月九日十五時三十分被告辛○○押運途中攝錄。
  (三)被告甲○○、丙○○、辰○○、壬○○、辛○○均有於附表所示時間，在子○○
    所駕駛之際成車內，自子○○手中收受一、二張不等之百元鈔票等情，為乙○當
    庭勘驗扣案之錄影帶Ａ、Ａ１、Ｂ、Ｃ、Ｇ、Ｉ之１、Ｉ之２七捲屬實，並有錄
    影帶翻拍相片附卷可稽；又被告壬○○於附表編號五、六所示時間、被告卯○○
    於附表編號一一所示時間，有收受子○○所交付之如附表所示款項一節，分據被
    告壬○○、卯○○供述在卷，核與證人子○○之證述相符，並有錄音帶丙、丁、
    錄影帶Ｄ扣案及錄音帶丙、丁之錄音譯文、錄影帶Ｄ之翻拍相片附卷可佐；再扣
    案之錄音帶甲經送交法務部調查局為聲紋鑑定結果，認該蒐證錄音帶因背景雜音
    甚大無法鑑析之情，固有該局八十八年六月二十三日（八六）陸（三）字第八八
    一三一五二一號鑑定通知書附卷可稽，然被告丑○○曾於附表編號一０所示押運
    時間，收受子○○所交付之一百元鈔票一節，證人子○○之證述核與證人巳○○
    之證述相符，並有BA/86/WC49/0054號進口報單、委任書、押運紀錄表附卷及八
    十六年十二月十七日美商加德士公司報關請款憑證扣案可稽，而堪認屬實，是上
    開鑑定報告尚難採有利於被告丑○○之認定。綜上，被告甲○○等七人均有於如
    附表所示時間收受如附表所示金額之情，堪以認定。至被告甲○○、丙○○辯稱
    下車時有將子○○所交付之款項留在車上云云，及被告卯○○辯稱已於回辦公室
    後返回勤益報關行人員云云，均為收受行為完成後之行為，對收受行為之成立並
    不影響，從而尚不得執此謂其等實際上並未收受子○○所交付之款項。
  (四)據證人即曾搭在海關關員從事押運工作之計程車司機丁○○、癸○○、戊○○於
    乙○審理中均證稱：雖曾搭載被告甲○○等押運物品，然渠等未曾給付被告甲○○等茶水費，亦無被告甲○○等向渠等索取茶水費之情形等語明確，又依附表所
    示子○○配合南機組人員錄影、錄音時間，係自八十六年十二月間起至八十七年
    九月間止，時間至少長達九個多月，然於此期間，子○○僅錄得如附表編號一至
    九及一一所示被告甲○○等自其收受一至三百元不等款項之行為共十次等情，已
    如前述，如報關業者委由計程車司機交付數百元之「茶水費」予執行押運工作之
    海關關員乃長久以來固定之陋習，何以子○○於九個月之期間僅錄得十次海關關
    員收受「茶水費」之行為，且何以其他曾搭載執行押運工作海關關員之計程車司
    機丁○○、癸○○、戊○○未曾給付「茶水費」予海關關員，亦未曾遇到海關關
    員索取「茶水費」情形？此外，公訴人並未提出其他足資證明報關業者提供「茶
    水費」予執行押運工作之海關關員乃長期固定之陋習之證據，從而尚難認公訴人
    此部分之指訴屬實。
  (五)查公務禮儀之贈與係指：因公在國內外訪問或接待來訪之國內外賓客，雙方互為
    之贈與；與機關業務有協調、配合、合作關係之機關、團體，於工作聯繫拜會或
    年俗節日基於工宜互為之贈與；依禮貌、慣例或習俗所為公務上之贈與，有高雄
    市政府暨所屬機關學校員工處理請託關說、贈送財物及飲宴應酬執行要點附卷可
    參，本件被告甲○○七人係於執行押運職務途中或回程時，收受子○○所交付之
    款項一節，已如前述，則衡其情形，顯與公務禮儀之贈與有別，且非婚、喪、喜
    、慶之一般往來甚明；再者，被告七人於案發時既均為高雄關稅局稽查課關員，
    押運進口貨物及船用物品乃其等之職責，其等於執行押運職務途中，收受子○○
    所交付之款項，則其收受款項之行為，亦與一般人際往來之收受餽贈有別。惟貪
    污治罪條例第五條第一項第三款所稱之賄賂，須與公務員之職務有相當對價關係
    ，且依社會多數觀點，已逾越一般禮儀習慣上贈品之相當程度，而是否具有相當
    對價關係，應就職務行為之內容、交付者與收受者之關係、賄賂之種類、價額、
    贈與之時間等客觀情形加以審酌，不可僅以交付之財物名義為贈與或政治獻金，
    即謂與職務無關而無對價關係，有八十四年台上字第一號判例要旨足資參照，而
    海關派員押運之目的在於須押運之貨櫃（物）均為未稅或保稅物品，為防止貨櫃
    （物）於運送途中被掉包走私，確保貨櫃（物）安全運至目的地，乃依規定指派
    關員押運等節，有財政部高雄關稅局九十二年十月二日高普興字第０九二０００
   二四八一號函附卷可稽，則就被告七人收受子○○所交付款項時所執行之職務乃
    為避免貨櫃運送途中發生走私行為、貨櫃之價值高於數百元甚多、該筆款項係報
    關行人員交代計程車司機子○○轉交等情形綜合判斷，尚難認子○○所交付之款
    項與被告七人所執行之押運職務有相當之對價關係，而屬貪污治罪條例第五條第
    一項第三款所稱之賄賂，是被告七人之收受行為即非貪污治罪條例第五條第一項
    第三款所稱之收受賄賂行為，而不得以該罪相繩。此外，乙○復查無其他積極證
    據足資審認被告七人有何公訴人所指之前開犯行，揆諸前揭法條及判例意旨，依
    法自應為被告七人無罪之諭知。
六、至被告七人因收受報關業者委由子○○交付如附表所示款項，是否應負行政責任
    ，應由所屬之服務單位自行查處，附此敘明。
據上論斷，應依刑事訴訟法第三百零一條第一項，判決如主文。
中      華      民      國    九十二    年      十      月    二十七    日
                                  臺灣高雄地方法院刑事第八庭
                                        審判長法  官  曾逸誠
                                              法  官  盧怡秀
                             法  官  黃悅璇
右正本證明與原本無異。
如不服本判決，應於判決送達後十日內，向乙○提出上訴狀。
                                              書記官  沈  蘊
中    華    民    國      九十二      年      十      月    二十八      日


司法院資訊處製作；財團法人民間司法改革基金會備份。
